【裁判字號】    91,上易,513
【裁判日期】    920520
【裁判案由】    詐欺
【裁判全文】
臺灣高等法院高雄分院刑事判決                    九十一年度上易字第五一三號
    上  訴  人  台灣高雄地方法院檢察署檢察官
    被      告  乙○○
右上訴人因被告詐欺案件，不服臺灣高雄地方法院九十年度易字第二八三九號中華民
國九十一年二月二十七日第一審判決（起訴案號：臺灣高雄地方法院檢察署八十九年
度偵字第二七五號；併辦案號：同署九十年度偵字第一三一二二號、台灣雲林地方法
院檢察署九十年度偵字第三五二七號），提起上訴及移
察署九十年一年度偵字第五二八四號、台灣雲林地方法院檢察署九十一年度偵字第一
○一五號），本院判決如左：
    主  文
上訴駁回。
    理  由
一、公訴意旨略以：被告乙○○明知其經濟狀況欠佳，無償債能力，竟意圖為自己不
    法之所有，並基於概括之犯意，於民國八十三年五月間起，佯以經營欣株食品有
    限公司（下簡稱欣株公司）需款週轉為由，在高雄市陸續向甲○○借款多次，至
    八十三年八月間止，共計借款新台幣（下同）一百三十萬元，簽發本票六紙交予
    甲○○，詎屆期提示竟不獲兌現，始知受騙。甲○○因此向臺灣高雄地方法院檢
    察署對於被告提出詐欺告訴，被告恐受不利之結果，竟以分期清償為詞，並簽發
    面額共一百三十萬元本票六紙，誘使甲○○簽立已償還五十萬元僅尚欠七十萬元
    之和解書，供其脫罪，惟屆期該本票經提示復未獲兌現，因認被告涉有刑法第三
    百三十九條第一項之詐欺罪嫌云云。
二、按犯罪事實應依證據認定，無證據不得推定其犯罪事實；不能證明被告犯罪者，
    應諭知無罪之判決，刑事訴訟法第一百五十四條、第三百零一條第一項分別定有
    明文。次按刑法第三百三十九條第一項詐欺罪之成立，須意圖為自己不法之所有
    ，以詐術使人將本人或第三人之物交付為要件，所謂以詐術使人交付，必須被詐
    欺人因其詐術而陷於錯誤，若其所用方法，不能認為詐術，亦不致使人陷於錯誤
    ，即不構成該罪（最高法院四十六年台上字第二六○號判例參照）。至於債務人
    於債之關係成立後，如有未依債之本旨履行民事債務之情形，在一般社會經驗上
    可能之原因甚多，縱令是出於惡意不為履行，苟無足以證明其在債之關係發生時
    ，自始即具有不法所有意圖之積極證據，亦僅能令負民事債務不履行之責任，依
    刑事訴訟法第一百五十四條之規定，尚不得據此債信違反之客觀事態，而推定債
    務人原有詐欺之犯意。再按告訴人之告訴，係以使被告受刑事訴追為目的，是其
    陳述是否與事實相符，仍應調查其他證據以資審認，最高法院五十二年台上字第
    一三○○號判例亦著有明文。
三、公訴人認被告涉有詐欺取財罪嫌，係以告訴人甲○○之指訴及被告簽發之本票十
    二紙、和解書影本一件為主要論罪之依據。而訊據被告固不否認曾向告訴人借款
    情事，惟堅決否認有何詐欺之犯行，並辯稱：「我是透過朋友介紹向告訴人借錢
    ，借錢當時在做咖啡批發生意，八十二年間就開始向告訴人借過錢，利息是三分
    至五分，自八十三年五月起又陸續向告訴人借錢，利息都是先扣，借錢時有開支
    票或本票，當時都是支票兌現之後，再向告訴人借下一筆，都有借有還，如果支
    票退票就開本票給告訴人，但支票沒有收回來，要等清償之後才由告訴人返還給
    我，約欠告訴人五十萬元，其他是利息，且與告訴人處理過票款事宜，我並無詐
    欺之故意」等語。
四、經查，告訴人係透過朋友介紹認識被告，始陸續向被告借錢之情事，業經告訴人
    於偵審中陳明在卷，復詳稱：「被告資金週轉有問題，所以陸續借錢給她」、「
    她均說借一個月，一個月到期未還，又向我借，我怕如不借她，她會無法還我錢
    」、「我認為她有做食品經銷，我認為她有做生意還得起」及「借後她說我不再
    借她就會垮，所以我才借」各等語，核與被告所稱係透過朋友介紹向告訴人借錢
    週轉等情相符，足見被告與告訴人間於借錢之始並無相當之熟識。告訴人又稱「
    被告她是經營食品生意，向我借錢時都說公司週轉用，沒有談利息，我純粹是幫
    被告」等語，依一般社會常情，若非貸款人對借款人之信用、資金、經濟狀況有
    相當之瞭解及信任，而可以無擔保、無利息予以借貸外，何以有人會無利息、無
    擔保，而於到期未還本之情況下，又陸續借款給債務人，任令借款金額一再擴大
    ，造成貸款人之損失可能日益嚴重？果如告訴人所述，借期均一個月，則於第一
    筆借款到期後未還，被告欲再借第二筆時，告訴人自可更加謹慎，或做可以保障
    自己債權之行為，然告訴人卻稱「怕被告無法還錢，才繼續再借」云云，而未曾
    要求設定抵押、找尋保證人或約定利息等任何擔保之方法，所為顯與一般貸款人
    之借款慣例不合，而有違常情。被告為了欣株公司資金週轉而向告訴人借款，且
    告訴人確曾多次前去該公司面會被告（見偵續卷第二七頁反面），則被告所辯其
    係為了欣株公司才借款週轉等語，尚屬可信。既然當初確是為此而向告訴人借款
    週轉，難認被告向告訴人借款有施以任何詐術之行為。縱被告有向告訴人聲稱「
    不借會垮」之言詞，然告訴人為一有社會經驗之人，自可判斷得失後審慎決定，
    不應認為被告上述言行即有令告訴人陷於錯誤之情事。
五、被告於偵查中曾提出自行記載之帳簿一紙，其上有「八十三年七月二十六日、市
    票、台姐、十三萬五千、過」、「七月三十日、市、台小姐、支票號碼0000
    000、二十萬元、過」、「八月五日、市、台小姐、十萬元、過」、「八月二
    十三日、市、台小姐、未透、十八萬九千元」等字樣，而經訊之被告陳稱：「過
    」表示過關有處理，票號六○一七支票伊拿去銀行註銷，這是有拿現金和告訴人
    處理，十八萬九千元支票伊要求不要提示，未與告訴人處理等語，再經原審函詢
    高雄市票據交換所及高雄銀行南高雄分行，分別查明發票人為莊昭明（即被告之
    夫）自八十三年七月二十五日至同年九月間之退票情形，有高雄市票據交換所九
    十年十二月十四日高市票交業乙字第三七一六號函及退票紀錄一份及高雄銀行南
    高雄分行九十年十二月二十八日高銀南高字第一七五七號函及相關明細一份，再
    經比對其上退票日期、金額、退票狀況、支票號碼等與被告之前開帳簿，可知其
    中支票號碼六○○三、六○一三、六○一七號（金額分別為十萬元、十三萬五千
    元、二十萬元）均係交付告訴人，且已辦理退票註銷。復經原審函詢高雄銀行南
    高雄分行查明所謂退票註銷之意，其稱：「所謂退票註銷指支票存款戶若有退票
    情事，事後發票人以贖回或由執票人重新提示等方式將其在票據交換所之退票紀
    錄予以註銷。支票號碼六○○三號金額十萬元是事後補足存款由鳳山信用合作社
    東門分社重新提示。支票號碼六○一三、六○一七號係屬贖回交由本分行辦理註
    銷退票紀錄」等語，有該行九十一年一月三十日高銀南高字第一五一號函可稽，
    足見被告確曾與告訴人處理過借款債務事宜。告訴人雖於原審陳稱曾匯入二十萬
    元至被告先生帳戶內以免遭退票，惟未提出證據以資證明，自不足以採信。是被
    告於借款後對於借款債務非全然置之不理。
六、雖被告於八十九年三月二十四日與告訴人和解後，仍未依和解條件履行，惟觀之
    和解書上所載「甲方（即被告）於民國八十三年五月一日起至八十三年七月二十
    二日止數次向乙方（即告訴人），以其他理由借款．．共新台幣一百三十萬元，
    經調解雙方同意和解，甲方以分期付款還給乙方債務，乙方同意甲方，．．共七
    十萬元，以上甲方付清乙方債款後，乙方同意和解，並願放棄民、刑事追訴權」
    等語，告訴人並未因此和解而受有其他債權利益之損失，其於被告未依和解條件
    履行時，仍保有民事請求權。至於起訴書所載「被告誘使甲○○簽立已償還五十
    萬元僅尚欠七十萬元之和解書，供其脫罪」等語，顯與前開和解書內容不合，而
    有誤會。至於被告和解後所交付予告訴人之本票仍未依約兌現，惟尚難以此而遽
    認被告於借款當時自始即有不法所有之意圖。蓋刑法上詐欺罪之立法意旨，係禁
    止於交易活動經濟行為中使用詐騙之方法得利為其規範目的，於民事債務當事人
    間，若有未依債務本旨履行給付之情形，依一般社會經驗而言，原因非一，其或
    因不可歸責之事由致無法給付、或因債之關係發生後因給付能力發生變化而無力
    給付，要非必出於自始無意給付之詐欺犯意。
七、綜上所述，本件被告係透過朋友介紹始向告訴人借款，告訴人於借款時已知悉被
    告之工作狀況及借款目的，係因信任被告，非因被告施用詐術而陷於錯誤所致。
    又依一般社會經驗，當事人間之交易往來，多有簽發票據之商業習慣，一則作為
    付款方式，一則作為擔保之用，告訴人既願收受被告所交付之票據，且往來期間
    非短，必已事先審慎評估後始予收執，自應承擔具有信用風險之遠期票據交易，
    對事後票據不獲支付之結果，尤屬可得預見之不利益，要無即認債務人施用詐術
    而陷於錯誤可言。尚難以事後票據未獲兌現，遽以推測被告於借款之初，即存有
    詐欺取財之主觀犯意。參以被告雖未能償還全部借款，惟於借款後仍有與告訴人
    處理票款情事，再參諸告訴人指訴與一般常情多有不合，縱本件尚有如告訴人所
    述債務未清償，自難據此即認被告當初係施用詐術使告訴人陷於錯誤而借款，亦
    難以被告事後未如期清償，即遽認其自始即具有為自己不法所有之意圖。揆諸首
    揭說明，本件純係債務不履行之民事糾紛，被告所為顯與詐欺取財罪之構成要件
    不合。
八、公訴人之指訴既無法使本院得到被告有符合刑法上詐欺罪構成要件之確信有罪心
    證，此外，復查無其他積極證據足認被告有何詐欺犯行，不能證明被告犯罪，原
    審因而為被告無罪之諭知，核無不合，檢察官循告訴人請求提起上訴仍執前詞指
    摘原判決不當，上訴為無理由，應予駁回。
九、被告經合法傳喚，無正當理由不到庭，爰不待其陳述，逕行判決。
十、移送併案之台灣高雄地方法院檢察署九十年偵字第一三一二二號及台灣雲林地方
    法院檢察署九十年偵字第三五二七號案件，暨檢察官提起上訴後移送併辦之台灣
    高雄地方法院檢察署九十年一年度偵字第五二八四號及台灣雲林地方法院檢察署
    九十一年度偵字第一○一五號案件，均認被告涉有刑法之詐欺取財罪嫌。惟查本
    件被告既已因不能證明犯罪而諭知無罪之判決，即與併辦部分不具有連續犯之裁
    判上一罪關係，本院就併辦部分無從一併審理，自應退回由檢察官另行處理，併
    此敘明。
據上論結，應依刑事訴訟法第三百六十八條、第三百七十一條，判決如主文。
本案經檢察官郭振昌到庭執行職務。
中      華      民      國     九十二   年      五      月    二十      日
                              臺灣高等法院高雄分院刑事第三庭
                                  審判長法官  周賢銳
                                        法官  謝宏宗
                                        法官  黃建榮
右正本證明與原本無異。
不得上訴。
                                  法院書記官  鄭翠芬
中      華      民      國     九十二   年      五      月    二十      日


司法院資訊處製作；財團法人民間司法改革基金會備份。
